【裁判字號】    94,重訴,134
【裁判日期】    950630
【裁判案由】    損害賠償
【裁判全文】
臺灣新竹地方法院民事判決             94年度重訴字第134號
原      告  丙○○
訴訟代理人  魏順華律師
複代 理 人  曾能煜律師
被      告  甲○
            乙○
                        號4樓.
上列當事人間損害賠償事件，本院於民國95年6月16日辯論終結
，判決如下：
    主  文
被告應連帶給付原告新台幣萬伍仟陸佰伍拾陸元，及自民國九
十四年七月十六日起至清償日止，按年息百分之五計算之利息。
被告乙○應給付原告新台幣壹萬元，及自民國九十五年四月十二
日起至清償日止，按年息百分之五計算之利息。
原告其餘之訴駁回。
訴訟費用由被告連帶負擔五百分之一，餘由原告負擔。
本判決第一、二項得假執行。
原告其餘假執行之聲請駁回
    事  實
壹、原告方面：
(一)聲明：
1、被告應連帶給付原告新台幣00000000元，及起訴狀繕本送達
   翌日起至清償日止按年息百分之5計算之利息。
2、被告乙○應給付原告新台幣10萬元，及自起訴狀繕本送達之
   翌日起至清償日止按年息百分之5計算之利息。
3、訴訟費用由被告負擔。
4、請准供擔保宣告假執行。
(二)陳述：
1、被告二人於民國93年4月12 日上午11時許，在新竹縣寶山鄉
   ○○村○○路34號住處門口騎樓，因停車細故，即共同毆打
   原告，造成原告頭部外傷併多處挫傷及腦水腫等傷害。而被
   告2人上開共同侵權行為事實，已據被告2人於鈞院刑事庭自
   白犯罪，並按照渠2人之認罪自白而為協商判決。是以本件
   被告 2人之共同侵權行為堪可認定。
2、至於上開協商判決認定原告與被告甲○互毆，且造成甲○受
   有身體多處抓傷、左前臂咬傷及右膝瘀傷等傷害云云，原告
   並此否認，實則本件當日之肢體衝突，乃被告甲○以拳頭打
   原告頭部、並與其妹即被告乙○聯手將原告壓倒在地，抓住
   原告之頭部撞擊地面等，原告於遭毆打過程中為保護自己而
   咬傷被告甲○左臂一口，及以手揮舞抵擋，此純係對於現在
   不法之侵害，而出於防衛自己權利之正當防衛行為，殊非該
   協商判決所指之互毆或有傷人意思之反擊。
3、原告因本件傷害侵權行為而受有頭部外傷併腦震盪及腦水腫
   、頭皮血腫等傷害，甚至產生頭暈、頭痛及出現憂鬱症等，
   已如上述；抑有進者，原告更因該傷害侵權行為而造成器質
   性腦症候群及失智症等，已成為輕度身心障礙者。故依侵權
   行為之法理請求之損害賠償如下：
（一）醫療費用之損害：
、醫療費用明細：
(1)署立新竹醫院95年1月6日以新醫歷字第0940009019號函文所
   檢送之原告門診、住院暨出院收據，原告自行負擔金額為1
   0792 元。
(2)源美中醫診所94年12月19日檢送原告就診之收據總表之自行
   負擔之金額為5600元。
(3)丞太中醫診所94年12月20日檢送原告就醫醫療費用收據之自
   行負擔金額合計為2,950元。
(4)林口長庚醫院95年2月16日以（94）長庚院法字第1251號函文
   所檢送之原告醫療費用收據，原告自行負擔之金額合計為19
   70元。
減少勞動能力之損失：
(1)依署立新竹醫院95年2月10日新醫歷字第095000570號覆函說
   明二、所示，經該院各醫師討論後判斷，原告之「器質性腦
   症候群」精神障害到達勞工保險殘廢給付標準第4級（按應
   係障害項目為4，殘廢等級為第7級為是）。
(2)參諸上開署立新竹醫院95年5月25日所出具之「勞工保險殘
   廢診斷書」及「勞工保險傷病診斷書」，可知原告經署立新
   竹醫院專業醫師臨床治療評估結果，其目前傷病情勢影響工
   作實際情形為：「原告目前職業功能、社交功能退化，經長
   期精神復健治療後，身體能力仍存，但非他人在身邊指示，
   終身不能從事任何工作。」，顯然原告已減少勞動能力無訛
   。
(3)承前所述，原告所受之傷害，經署立新竹醫院評估判斷2 屬
   於勞工保險殘廢給付標準第4 級（應係殘廢等級第7 級），
   則依各殘廢等級喪失或減少勞動能力比率表所列殘廢等級第
   7級喪失勞動能力程度為69.21%。
(4)原告既已終身無法恢復工作能力，則原告請求被告等連帶賠
   償原告（至60歲止）減少勞動能力之損失，尚無不合。亦即
   原告請求損失之計算期間為93年4月至112年7月止，即至原告
   60歲止。
(5)而本件原告於系爭侵權行為發生前，確實開立雙溪早點，有
   新竹縣稅捐稽徵處竹東分處90年8月3日90新縣稅臺字第675
   5號函文可佐。至於原告所經營之該早餐店每月營收約為10萬
   元左右，是原告於事故發生前在通常情形下可取得之每月10
   萬元收入為標準，即每年120萬元計算，其減少勞動能力69.
   21％， 即每年減少工作收入830520 元。合計原告減少勞動
   能力之工作損失為00000000元。
精神慰撫金：
(1)原告因本件傷害侵權行為而受有頭部外傷併腦震盪及腦水腫
   、頭皮血腫等傷害，甚至產生頭暈、頭痛及出現憂鬱症等；
   抑有進者，原告更因該傷害侵權行為而造成器質性腦症候群
   ，已成為輕度身心障礙者，是被告2人之傷害行為對於原告所
   造成之傷害至鉅，身心受創亦深，且因此留下頭暈、頭痛、
   器質性腦症候群及無法控制行為等後遺症，此絕非單純撕裂
   、瘀擦傷等皮肉傷，亦絕非僅僅上藥或數日治療即可痊癒。
   為此，請求精神慰撫金200 萬元。
4、又被告乙○另於93年6月23日上午10時許，因前揭傷害案件為
   檢察官傳訊時，在  鈞院檢察署第4 偵查庭外之公眾得出入
   之場所，公然對原告以「瘋女人」辱罵之，亦據刑事庭93年
   易字第441 號協商判決認定是實。則原告就被告乙○此部分
   之侵權行為，爰依民法第195 條第1 項規定，就遭受被告乙
   ○公然侮辱致貶損其名譽所受非財產上損害，請求10萬元賠
   償。
貳、被告方面：
1、被告等未於最後言詞辯論期日到場，惟據其開庭陳述：
   本件係互毆，且係徒手打架，原告根本未受嚴重之傷害。
2、聲明：
   原告之訴駁回。
、本件爭執要點：
  (一)本件被告等就原告所受之傷害間是否存有侵權行為？
  (二)原告提出之賠償範圍是否合理？
肆、得心證之理由：
一、程序方面：
1、按訴狀送達後，原告不得將原訴變更或追加他訴，但請求之
   基礎事實同一或擴張或減縮應受判決事項之聲明者，不在此
   限，民事訴訟法第255條第1項第3款定有明文。本件原告起訴
   時原請求被告應連帶給付原告新臺幣00000000元及各自起訴
   狀繕本送達之翌日起至清償日止按年息百分之5計算之利息。
   嗣於民國（下同）95年4月11日具狀減縮訴之聲明為：被告應
   連帶給付原告新台幣00000000 元，及起訴狀繕本送達翌日起
   至清償日止按年息百分之5計算之利息。被告乙○應給付原告
   新台幣10 萬元，及自起訴狀繕本送達之翌日起至清償日止按
   年息百分之5計算之利息，核屬減縮應受判決事項之聲明，應
   予准許，合先敘明。
2、又本件被告等經合法通知，未於言詞辯論期日到場，核無民
   事訴訟法第386條各款所列情形，爰依原告聲請，由其一造辯
   論而為判決。
二、實體部分：
（一）原告丙○○係被告甲○之大嫂，被告乙○係被告甲○之妹
      。原告與被告甲○於93 年4月12日上午11時許，在新竹縣
      寶山鄉○○村○○路34號住處門口騎樓，因停車糾紛徒手
      互毆，適被告乙○在前開被告甲○住處門口停車等候，見
      狀亦下車加入徒手毆打原告丙○○，致原告丙○○受有輕
      微腦震盪、前額血腫3乘3公分、臉部擦傷3乘3公分、頸部
      擦傷、右前臂擦傷3乘1公分、左小腿瘀傷4乘3公分及右手
      擦傷1公分、1公分、2 公分；頭部外傷合併多處挫傷及腦
      水腫等傷害。被告甲○亦受有身體多處抓傷、左前臂咬傷
      及右膝瘀傷等傷害。
（二）被告乙○另於93年6月23日上午10時許，因前開傷害案件
      為檢察官傳訊時，在臺灣新竹地方法院檢察署第4偵查庭
      外之公眾得出入之場所，公然對原告丙○○以「瘋女人」
      辱罵之情，業經被告2人於刑事庭中認罪進而本院以93年
      度易字第441號協商程序為判決在案，且經本院依職權調
      閱上開卷證核閱無訛。是被告2人上開侵權行為已造成原
      告前述之傷害，則被告之侵權行為與原告之傷害間，具有
      相當之因果關係，從而原告依據侵權行為之法理請求被告
      賠償下列損失為有理由。
（三）按正當防衛必須對於現在不法之侵害始得為之，侵害業已
      過去，即無正當防衛可言。至彼此互毆，又必以一方初無
      傷人之行為，因排除對方不法之侵害而加以還擊，始得以
      正當防衛論。故侵害已過去後之報復行為，與無從分別何
      方為不法侵害之互毆行為，均不得主張防衛權；而衡之一
      般社會經驗法則，互毆係屬多數動作構成單純一罪而互為
      攻擊之傷害行為，縱令一方先行出手，而還擊之一方在客
      觀上茍非單純對於現在不法之侵害為必要排除之反擊行為
      ，因其本即有傷害之犯意存在，則對其互為攻擊之還手反
      擊行為，自無主張防衛權之必要。原告雖陳稱本件傷害並
      非互毆云云，惟查：本件初始既係原告與被告甲○因停車
      糾紛互起口角，進而出手攻擊，而究竟何方先予出手已因
      現場之混亂及被告乙○之加入而無法分辮，是本件傷害過
      程中，原告及被告甲○所受之傷害均係互為攻擊所致，是
      原告主張就被告2人所為之反擊行為，係屬正當防衛云云
      ，究非可採。
（四）原告得請求賠償範圍：
１、原告醫療部分之損害為93972元
    本院審酌卷附行政院衛生署立新竹醫院95年1月6日以新醫歷
    字第0940009019號函、源美中醫診所94年12月19日函、丞太
    中醫診所94年12月20日函及財團法人長庚紀念醫院林口分院
    95 年2月16日之（94）長庚院法字第1251號函所檢附之原告
    醫療費用收據及明細，佐以原告所受之輕微腦震盪、前額血
    腫3乘3公分、臉部擦傷3乘3公分、頸部擦傷、右前臂擦傷3
    乘1公分、左小腿瘀傷4乘3公分及右手擦傷1公分、1公分、2
    公分；頭部外傷合併多處挫傷及腦水腫等傷害，此有衛生署
    新竹醫院之診斷證明書可查，認有關原告急診及住院之支出
    (含伙食費)、相關神經外科、精神科及中醫部分之就診費用
    均與原告傷勢之究明、診療及復健相涉，且屬必要，故原告
    主張新竹醫院之支出之10792 元、源美中醫診所之出之5600
    元、丞太中醫診所支出之2950元及財團法長庚紀念醫院林口
    分院支出之1970元，共合計21312元為有理由，應予准許。
２、勞動能力喪失部分：
    原告雖主張其因上開被告等之侵權行為，致其引起器質性腦
    症狀群，導致職業、社交功能退化，並已減少勞動能力，此
    有衛生署新竹醫院95年2月10日新醫歷字第095000570號函、
    95年5月25日第095000570號函及所出具之「勞工保險殘廢診
    斷書」、「勞工保險傷病診斷書」可知，故其已達於勞工保
    險殘廢給付標準第7 級，喪失勞動能力程度為69.21%云云。
    經查：原告雖因被告2 人之上開傷害侵權行為受有頭部外傷
    合併多處挫傷及腦水腫等傷害，然此部分是否會遺留如原告
    所述之記憶力缺損、認知能力下降及憂鬱情緒症狀等情，因
    缺乏原告受傷前之就診資料予以比對，尚難直接逕予認定二
    者間有何因果關係之情，此有行政院衛生署新竹醫院94年11
    月15日之新醫歷字第0940007685號函並可佐；且財團法人長
    庚紀念醫院林口分院95年2月16日之 (94)長庚院法字第1251
    號之回函亦稱：「精神病患通常牽涉到三個層面：1 、個人
    本身體質2、外在環境壓力3、個案本身的心理壓力，由於病
    患 (即原告) 被打後出現憂鬱症狀，可能導致於個案本身有
    體質上之傾向，加上外在環境壓力 (被打) 所致。上述症狀
    研判可能與被告有關，但不應完全歸因於頭部外傷」等情，
    是原告所提出前開資料證明原告確有勞動能力之減少，然卷
    附行政院衛生署新竹醫院所出具之診斷書僅係就原告目前之
    病狀予以診斷，亦乏原告於本件侵權行為前之病歷資料相予
    比照，是原告目前所呈之職業、社交功能退化，且減少勞動
    能力部分，是否與被告2 人間之侵權行為存有相當因果關係
    ，即非無疑。並外，原告並未就此進一步提出相關證據供本
    院採認，應認此部分請由尚屬無據，應予駁回。
３、精神上損害賠償部分：
    查原告於本件傷害發生時正40餘歲，本件傷害造成原告前開
    傷害，屢經原告長期復健治療及追蹤病況，定有影響日後生
    活品質；且被告乙○於93 年6月23日上午10時許，在本院檢
    察署外之公眾場所，公然對原告以「瘋女人」辱罵之，致原
    告精神上受有之痛苦及難堪，且併審酌雙方之親屬關係，原
    告上開傷勢之程度，及兩造之身份、地位、經濟狀況等一切
    情狀，認原告所受傷害之精神上之損害賠償以50000 元為適
    當，而所受侮辱部分之精神上損害賠償以10000 元為適當，
    綜上所陳，原告就被告2人得請求之金額共計71312元；就被
    告乙○部分得請求之金額為10000元。
（五）過失相抵部分(僅就傷害部分)：
    本件傷害依被告2 人之陳述係互毆，且經本院佐以卷內資料
    亦認定兩造係因停車糾紛互起口角、進而互毆，已如前述，
    是原告就其損害之擴大亦與有過失，本院審酌上情及兩造引
    致發生本件傷害原因力之強弱，認應減輕被告賠償責任十分
    之五，準此，依過失相抵原則，原告僅得請求被告賠償上開
    金額共35656元。
五、綜上所述，原告本於侵權行為法律關係，請求被告應連帶給
    付原告新台幣35656元，及自94年7月16日起至清償日止按年
    息百分之5計算之利息；被告乙○應給付原告新台幣1萬元，
    及自95年4月12日起至清償日止按年息百分之5計算之利息。
    ，為有理由，應予准許，逾上開部分之請求，則無理由，應
    予駁回。
伍、假執行之宣告：
    本判決第一、二項所命被告給付之金額未逾500,000元，應
    依民事訴訟法第389條第1項第5款之規定依職權宣告假執行
    ，是原告陳明願供擔保聲請宣告假執行，核無必要，併此敘
    明；至原告其餘假執行之聲請，因該部分訴之駁回而失所依
    據，應併予駁回。
陸、本件事證已臻明確，兩造其餘主張及舉證，經審酌與判決結
    果尚不生影響，均不另論述，併予敘明。
柒、結論：本件原告之訴為一部有理由，一部無理由，應依民事
    訴訟法第79條、第389條第1項第5款，判決如主文。
中    華    民    國    95    年    6    月    30     日
                  民事第一庭    法  官  彭淑苑
以上正本係照原本作成。
如對本判決上訴，須於判決送達後20日內向本院提出上訴狀。
中    華    民    國    95    年    6    月    30     日
                                書記官  張永榮


司法院資訊處製作；財團法人民間司法改革基金會備份。
